【裁判字號】    89,訴,1703
【裁判日期】    900810
【裁判案由】    損害賠償
【裁判全文】
臺灣臺北地方法院民事判決  八十九年訴字第一七○三號
    原      告  甲○○
                              .
                乙○○○      .
    共      同
    訴訟代理人  蔡明旭律師
    複  代理人  劉玉津律師
    被      告  台北汽車客運股份有限公司  設台北縣板橋市○○路○段三一九之
                              .
    法定代理人  丁○○        .
    訴訟代理人  盧慶南律師
    被      告  丙○○        .
右當事人間請求損害賠償事件，由刑事庭移送前來，本院判決如左：
    主    文
被告應連帶給付原告甲○○新台幣玖拾玖萬肆仟伍佰肆拾捌元、原告乙○○○新台幣
壹佰捌拾陸萬肆仟貳佰肆拾柒元，及分別自民國八十八年八月二十四日起至清償日止
按年息百分之五計算之利息。
原告其餘之訴駁回。
訴訟費用由被告負擔三分之二；餘由原告負擔。
本判決原告勝訴部分，於原告甲○○以新台幣參拾參萬元、原告乙○○○以新台幣陸
拾貳萬元供擔保後，得假執行。但被告如於假執行程序實施前，以新台幣玖拾玖萬肆
仟伍佰肆拾捌元為原告甲○○、以新台幣壹佰捌拾陸萬肆仟貳佰肆拾柒元為原告乙○○○預供擔保，得免為假執行。
原告其餘假執行之聲請駁回。
    事    實
甲、原告方面：
一、聲明：
（一）被告應連帶給付原告甲○○新台幣（下同）一百五十九萬零七十一元、原告乙○○○二百三十八萬六千七百四十三元，及各自起訴狀繕本送達之翌日起至清
      償日止，按年息百分之五計算之利息。
（二）願供擔保請准宣告假執行。
二、陳述：
（一）被害人施泓廷係原告之子，於民國八十八年六月九日二十一時許，徒步行經台
      北市○○街○段與環河南路交叉路口時，遭被告台北汽車客運股份有限公司（
      下簡稱台北汽車客運公司）所僱用之被告丙○○駕駛車號ＦＪ- 六七二號營業
      大客車撞擊，經送醫急救，因頭部外傷出血死亡，被告丙○○業務過失致人於
      死，刑事部分經台灣高等法院以八十九年度交上字第四二號刑事判決處被告徒
      刑在案。
（二）依民法第一百八十四條、第一百八十八條第一項前段之規定，受僱人因執行職
      務不法侵害他人權利者，由僱用人與行為人連帶負損害賠償責任。被告丙○○
      所駕駛之營業大客車於肇事地點載客行駛，係履行與被告台北汽車客運公司間
      之僱用契約，自屬執行職務之行為，其因過失致被害人於死，依法自應由被告
      負連帶損害賠償責任。
（三）又依民法第一百九十二條、第一百九十四條之規定，原告可向被告請求喪葬費
      用、扶養費及精神尉撫金。說明如下：
    １、喪葬費部分：被告應給付原告甲○○為被害人所支出之喪葬費計四十九萬五
        千二百五十元。明細：（１）上寶禪寺：一萬七千五百元。（２）上寶禪寺
        ：十五萬元。（３）德禮葬儀有限公司：一千四百元。（４）德禮葬儀有限
        公司：三十一萬四千七百元。（５）台北縣立殯儀館員工消費合作社：八百
        元。（６）台北縣政府殯儀館行政規費：一萬零八百五十元。又原告所提上
        寶禪寺收據所載持有人雖為原告之女施晴文，惟該筆費用確係原告甲○○支
        付，僅因不識字故委由施晴文代辦手續而已。
    ２、扶養費部分：
    （１）甲○○部分：原告甲○○現年五十八歲，依八十七年度台灣省簡易生命表
          之男性餘命表尚有餘命十九、四三年（為求計算之方便，仍以十九年計）
          ，依八十七年度所得稅扶養親屬寬減額之規定，七十歲以前每年係七萬二
          千元，七十歲以後每年係以十萬八千元計算。依霍夫曼式計算扣除期前利
          息，其扶養費總額為一百十七萬九千二百八十五元，而原告生有四子，依
          四分之一計算，原告甲○○可獲得自被害人之扶養費為二十九萬四千八百
          二十一元。
    （２）乙○○○部分：原告乙○○○現年五十歲，依八十七年度台灣省簡易生命
          表之女性餘命表尚有餘命三十、○四年（為計算之方便以三十年計），依
          前項方式計算，其扶養費總額為一百五十四萬六千九百七十五元，依四分
          之一計算，原告乙○○○可獲得自被害人之扶養費為三十八萬六千七百四
          十三元。
    ３、精神尉撫金部分：原告夫妻俱已老邁，女兒均已出嫁，原告均仰賴被害人扶
        養，今老年喪子，實為人生莫大不幸，其等所受精神上之損害，顯為至鉅，
        爰請求被告各給付二百萬元之精神尉撫金。
（四）右開原告甲○○請求部分，因其業已領取強制責任保險金一百二十萬元，是其
      可請求賠償金額為一百五十九萬零七十一元。
（五）另查原告甲○○下背部挫傷，腰椎第四、五節滑脫，需接受治療復健；而原告
      乙○○○除患有高血壓、肥厚性心肌病變、暈厥等病症外，另右膝及小腿挫傷
      、脊椎側彎、頸椎第四、五節骨刺及腰椎第四、五節骨刺等，病況相當嚴重，
      早已不良於行，須長期治療復健。原告二人病況嚴重，接須長期治療復健，均
      無任何工作及收入，無以維持生活，連目前供其等寄身之所，亦因無力繳付貸
      款，即將被強制拍賣。原告乙○○○更因不堪喪子之痛及訟累之苦，積憂成疾
      ，已罹患腦血管病變（即腦中風），左側肢體活動困難，須他人二十四小時照
      顧生活，舉凡進食、輪椅與床位間之移動、個人衛生、上廁所、洗澡、行平地
      或上下樓梯、穿脫衣服，甚至大、小便均需他人幫忙處理，而原告甲○○以一
      老弱之病體，已不堪長期二十四小時之照顧工作，生活更行困難。肇事後被告
      從未主動與原告洽談賠償事宜，雖經原告多次請求，並聲請調解，迄今亦僅支
      付強制責任險一百二十萬元，且執意顛倒是非，拒不吐實，顯無悔意，更令原
      告非痛難癒。
（六）被害人施泓廷於上開時地遭被告丙○○駕駛公車撞死，有目擊證人乙○○○可
      證；從被害人之傷勢均在左後側，而肇事公車之左前角有撞痕，且被害人手提
      物品散落於漢口街左側行人穿越道附近觀之，亦足見被害人當時係由南向北走
      在人行穿越道上，公車則自環河南路（南向北）右轉進入漢口街時自被害人左
      後方追撞。再參以當時之天候為微雨及肇事公車之車速為時速二十八公里觀之
      ，被害人若非在斑馬線上遭撞擊，公車最後不會靜止於距斑馬線西側約十公尺
      處（斑馬線寬三公尺）。是被告丙○○因違規駛入漢口街左側車道；且行駛時
      未注意車前狀況，並採取必要之安全措施；又行近行人穿越道前，未減速慢行
      ，遇行人穿越時，復未暫停讓行人先行通過，致撞擊當時行走於行人穿越道上
      之被害人，致其不致死亡，業經台灣高等法院判決確認在案，是被害人於本件
      事故之發生，洵無任何責任可言。
三、證據：提出戶籍謄本正本七份、戶口名簿影本一份、檢察官起訴書影本一份、殯
    葬費收據影本九份、八十七年度台灣省簡易（女性）生命餘命表影本一份、八十
    七年度台灣省簡易（男性）生命餘命表影本一份、扣繳憑單影本五份、診斷證明
    書影本五份、診斷證明書正本一份、煞車距離表影本一份、台北汽車客運肇事紀
    錄卡影本一份、氣象局台北氣象站逐時降雨資料影本一份、放款清償對帳單正本
    一份、存摺影本二份、台灣台北地方法院檢察署八十八年度相字第四一四號相驗
    卷宗影本一份、台灣台北地方法院檢察署八十八年度偵字第一三三五四號偵查卷
    宗影本一份、本院八十八年度交訴字第三一號刑事卷宗影本一份為證。
乙、被告方面：
一、聲明：
（一）原告之訴暨假執行之聲請均駁回。
（二）如受不利判決，願供擔保請准免為假執行。
二、陳述：
（一）本件交通事故經  鈞院送請台北市車輛行車事故鑑定委員會及台北市政府交通
      局鑑定，均一致認定被害人施泓廷「未依規定行走行人穿越道」；雖據  鈞院
      刑事判決認定：「被害人施泓廷係靜立於漢口街北側路旁而遭被告駕車撞及」
      ；惟其認定堪屬違誤且與在場之被害人母親乙○○○於偵查中稱：「我兒子當
      時由環河南路（南向北）走在行人穿越道上」及  鈞院刑事庭稱：「我們是走
      斑馬線」與「我兒子是走斑馬線上被撞到」「我兒子確實有走斑馬線」，以上
      足見案發在場之被害人母親乙○○○均供稱其兒子即被害人係走在行人穿越道
      上，但  鈞院刑事庭卻率加認定：「被害人係靜立於漢口街北側路旁為被告駕
      車撞及」，事實之認定顯與在場目睹之被害人母親乙○○○所供不符，堪屬違
      誤。甚且茲據原審所認定：「被害人施泓廷係靜立於漢口街北側路旁而遭被告
      駕車撞及，其身軀方會卡在大客車之保險桿下方」，亦與事實不符，被害人施
      泓廷其身軀並非卡在大客車之保險桿下方，係躺在保險桿下方，設若「卡住」
      則其身體將會被拖著走，況且若係靜立於漢口街北側路旁，為被告駕車右轉彎
      撞及，當必撞得面目全非或輾過其身體，而非雙方一碰觸後即車停人仆。此鑒
      之相驗卷宗鑑定報告記載：「背側未受壓」「胸腹無明顯異狀」即知並無遭大
      客車輾過之痕跡。何況設如原審所認定被害人係面對南方靜立為車撞及則應倒
      在東方結果人倒在北方，又被告丙○○係駕車向東右轉彎撞及，則被害人受傷
      部位應在右邊部份，斷非傷勢均在左邊，亦可證明被害人是從南方衝向北方遭
      受撞及以致倒在北方無疑。請求  鈞院調閱台灣高等法院八十九年度交上訴字
      第四二號卷宗參辦。再查，案發當天下大雨，能見度不佳，又無路燈而漢口街
      遭廂型車違規併排停車，被告丙○○駕車雖減速右轉彎漢口街已盡注意能力，
      仍免肇事，但稽被害人施泓廷未依規定行走行人穿越道，係突然從南方衝向北
      方橫越漢口街，撞及車輛右車燈，碰到右邊雨刷頭（用鐵作非常尖銳）受傷流
      血，故其相驗卷宗係記載被害人死因係「頭部外傷併出血死亡」；現被告丙○○所駕駛車輛右車燈框仍破裂未予修護，因之，被告丙○○實已盡注意能力，
      並無過失責任。縱使  鈞院認定被告丙○○應負過失責任，惟查，被害人既經
      台北市政府交通局覆議仍認定「未依規定行走行人穿越道」，則依民法第二百
      十七條第一項規定「損害之發生或擴大，被害人與有過失者，法院得減輕賠償
      金額或免除之」，被害人既有過失，則原告請求賠償金額得減輕或免除。
（二）原告甲○○請求殯葬費用四十九萬五千二百五十元，被告不能同意，應以實際
      支出，且依習俗上認為必要者為限，茲據原告提出德禮葬儀有限公司三十一萬
      四千千七百元明細表，是否有支付？原告未予舉證，難認為真正，又上寶禪寺
      收據上記載新持有人為施晴文金額為十六萬七千五百元並非原告甲○○，該部
      分請求，失所依據。又原告請求依民法第一百九十二條第二項、第一千一百十
      四條及一千一百十六條之一規定，被害人之父母可向被告請求相當扶養費之損
      害賠償。惟被害人施泓廷是否有養瞻其父母之能力，未據原告舉證，況且依民
      法第一千一百十七條第一項規定：「受扶養權利者，以不能維持生活而無謀生
      能力者為限。而同條第二項僅規定，前項無謀生能力之限制，於直系血親尊親
      屬不適用之。並非規定前項之限制，於直系血親尊親屬不適用之。是直系血親
      尊親屬，如能以自己財產維持生活者，自無受扶養之權利，易言之，直系血親
      尊親屬受扶養之權利，仍應受『不能維持生活』之限制」。原告甲○○年五十
      八歲，乙○○○年五十歲，均值壯年，是否達於不能維持生活，應請原告舉證
      。原告甲○○雖提出敏盛綜合醫院診斷證明書記載：「腰椎第四、五節滑脫，
      仍需接受復健治療」而原告乙○○○亦提出長庚紀念醫院診斷證明書載明：「
      高血壓、肥厚性心肌病變及暈厥」及宏安中醫醫院診斷證明書載明：「右膝及
      小腿挫傷、骨刺」等證明不能不工作，惟查上開診斷證明書均係私人所開立，
      被告否認其真正，甚且原告等是否達於不能工作，應請提出公立醫院證明，以
      實其說，何況原告如何證明不能維持生活？茲據原告甲○○于  鈞院八十九年
      九月二十九日庭訊自承：「有房屋一間房子」「以前作鞋子工作，公司已到大
      陸解散，所以沒工作」，因之，原告甲○○並非不能工作甚明，原告等請求扶
      養費，並無理由。又原告甲○○依台灣省簡易生命表之男性餘命表計算尚有餘
      命十九年即以七十七歲計算，原告乙○○○以八十歲計算均有誤；茲依內政部
      統計八十七年台閩地區國民兩性平均壽命男性為七二‧二Ｏ歲，女性為七七‧
      九六歲。又原告因被害人施泓廷遭被告丙○○駕車撞及以致死亡，請求精神慰
      藉金各為二百萬元，微論被告丙○○已盡注意能力，仍免肇事，非常後悔，且
      被害人未依規定行走行人穿越道，請  鈞院斟酌雙方身分資力等具體情狀，詳
      加判定，原告請求精神慰藉金亦屬過高，末查被告業已給付原告款項一百二十
      萬元，被告請求抵銷原告所請求之數額。
三、證據：提出台灣高等法院刑事傳票影本一份、台北市車輛行車事故鑑定委員會及
    台北市政府交通局鑑定影本各一份、照片兩張、最高法院民事庭會議決議乙則影
    本一份、報紙乙則影本一份、收據影本一份為證。
    理    由
一、按訴狀送達後，原告不得將原訴便更或追加他訴，但擴張或減縮應受判決事項之
    聲明者，不在此限，民事訴訟法第二百五十五條第一項第三款定有明文。本件原
    告起訴請求被告連帶給付甲○○二百七十九萬零七十一元、乙○○○二百三十八
    萬六千七百四十三元，嗣於八十九年六月二十三日具狀變更請求給付乙○○○二
    百三十八萬六千三百十一元，又於八十九年九月一日具狀變更請求給付乙○○○
    二百三十八萬六千七百四十三元，復於八十九年九月二十九日具狀變更請求給付
    甲○○一百五十九萬零七十一元，核其先後所為係屬擴張或減縮應受判決事項之
    聲明，揆諸上述說明，無庸得被告同意即得為之，合先敘明。
二、原告起訴主張：被害人施泓廷係原告之子，於八十八年六月九日二十一時許，徒
    步行經台北市○○街○段與環河南路交叉路口時，遭被告台北汽車客運公司所僱
    用之被告丙○○駕駛車號ＦＪ-六七二號營業大客車撞擊，經送醫急救，因頭部
    外傷出血死亡。被告丙○○所駕駛之營業大客車於上開肇事地點載客行駛，係履
    行與被告台北汽車客運公司間之僱用契約，自屬執行職務之行為，其因過失致被
    害人於死，依法自應由被告負連帶損害賠償責任。爰依侵權行為之法律關係，請
    求被告賠償財產上及非財產上之損害，求為命被告連帶給付原告甲○○一百五十
    九萬零七十一元、乙○○○二百三十八萬六千七百四十三元及法定遲延利息。被
    告則以：系爭車禍發生，被告丙○○實已盡注意能力，並無過失責任，如認為被
    告丙○○應負過失責任，被害人未依規定行走行人穿越道，與有過失，亦請減輕
    或免除賠償金額。又原告甲○○請求殯葬費部分，應以實際支出且依習俗上認為
    必要者為限，又其中所提上寶禪寺收據上記載新持有人為施晴文部分，非原告甲○○，該部分請求失所依據。再直系血親尊親屬受扶養之權利，仍應受不能維持
    生活之限制，原告甲○○年五十八歲，乙○○○年五十歲，均值壯年，並非不能
    工作不能維持生活，請求扶養費並無理由。另原告計算扶養費之方式有誤，所請
    求精神慰藉金亦屬過高等語，資為抗辯。
三、原告主張被告被告丙○○係台北汽車客運公司所僱用之大客車司機，於八十八年
    六月九日二十一時許，駕駛ＦＪ- 六七二號營業大客車途經台北市萬華區○○○
    路往漢口街丁字路口人行穿越道前，欲右轉往東方向之漢口街繼續行使時，其本
    應注意汽車行駛時，駕駛人應隨時注意車前狀況，並採取必要之安全措施，且汽
    車行近行人穿越道應減速慢行，遇有行人穿越時，應暫停讓行人先行通過，而依
    當時情形又非不能注意，竟疏未注意車前適有被害人施泓廷正自漢口街由南向北
    方向行走人行穿越道已過道路中心處，亦未減速慢行，且未暫停讓施泓廷通過，
    仍以時速二十八公里速度前進，致所駕駛大客車撞及施泓廷，致施泓廷頭部外傷
    併出血，送醫不治死亡之事實，業據提出起訴書、判決書、煞車距離表、台灣台
    北地方法院檢察署八十八年度相字第四一四號相驗卷宗、台灣台北地方法院檢察
    署八十八年度偵字第一三三五四號偵查卷宗、本院八十八年度交訴字第三一號刑
    事卷宗為證。被告丙○○雖辯稱已盡注意義務，或辯稱係被害人施泓廷未依規定
    行走行人穿越道，與有過失云云，惟查被害人當日係在豪景酒店參加喜宴後，欲
    沿環河南路步行至北門搭公車返台北縣樹林鎮住處，其已沿環河南路穿越數個街
    口，其至漢口街口時距北門尚遠，且依被告丙○○所供當日漢口街之人行穿越道
    南邊右側有車輛路邊停車，是被害人欲穿越漢口街至北門時，衡之常情，實無刻
    意不走行人穿越道，反而偏右從路邊停出處衝出之理；再被害人若係於被告丙○○右轉漢口街口時突然衝出被大客車右側撞及，依物理力道作用，則被害人倒地
    之位置應係在大客車之右側或在大客車右側車下，豈有反而倒在大客車左側流下
    大灘血之理；又依被害人之母於警訊中所供被害人係走人行穿越道；並參諸被害
    人直接遭受撞及之處係其身體左側及頭部，以及證人王慶新於刑事案之證述暨大
    客車左前角有擦撞後車體上灰塵被擦拭之痕跡，足徵被害人係步行在人行穿越道
    時其身體遭受被告丙○○所駕駛之大客車左前角撞到。另參諸被告丙○○當時之
    車速為二十八公里，其剎車之距離約九點多公尺，及被告丙○○之車擦撞及被害
    人後急剎車時大客車停止之位置其右前車角西詎人行穿越道西側線緣十公尺，益
    徵被告丙○○係在人行穿越道上擦撞及被害人。蓋依大客車剎車後所停置之位置
    ，顯示被告丙○○駕駛大客車在人行穿越道上擦撞及被害人後有立即剎車。剎車
    後經滑動約九點多公尺，其大客車右前車角最終才會停在西距人行穿越道西側線
    緣約十公尺處。復依道路交通事故調查報告表所示在該段路面人行穿越道右方西
    距人行穿越道西側線緣十公尺，北距漢口街北側路緣二、二公尺處有一灘被害人
    受傷後所流之血，依此血跡之位置，並不能推論被害人當時未行走在人行穿越道
    上。蓋被害人當時係在人行穿越道行進中，且被告丙○○所駕駛之大客車時速有
    二十八公里，是被害人遭受擦撞後，其自身行進中之速度，加上該大客車右轉之
    力道，自會使被害人身體重心不穩衝出人行穿越道往右北角方向踉蹌跌步，致頭
    部倒在西距人行穿越道西側十公尺處（即西距人行穿越道東側七公尺處。因人行
    穿越道寬有三公尺；腳部則約倒在西距人行穿越道東側約五、二八公尺處，即七
    公尺扣除被害人之身高一百七十二公分），並因頭部受傷流出大量之血在路面上
    。且參諸被害人右手指指關節突處呈小擦撞傷、右手前臂外側呈多處小擦挫傷、
    右膝內側呈約三乘二公分挫傷、左膝前側靠外呈約二公分擦傷，益徵被害人受撞
    後身體不穩有踉蹌跌步跌撞之情形，其手、腳才會有此擦撞傷。足見被告所辯被
    害人並未行走人行道等云云，與事實不符，不足採信。又台北市車輛行車事故鑑
    定委員會、台北市政府交通局覆議意見雖均認被害人就本件事故之發生有未行走
    人行穿越道之過失。惟查上開意見係依據被害人之母於案發當日晚上在中興醫院
    接受警員調查時供稱被害人遭受撞及時站在西距行人穿越道一至二公尺處及現場
    血跡之位置西距行人穿越道西側十公尺為認定依據。然衡之常情，本件車禍發生
    前，被害人係步行在其母之前，走在人行穿越道上，此時被害人之母自可清晰看
    到此情景，是被害人之母所稱被害人行走在人行穿越道一節，足可採信。嗣被害
    人之母親賭其子被大客車擦撞，此時被害人之母目光焦點應係落在被害人身體被
    大客車擦撞到之剎那畫面，至於其他各個情節未必均能注意到，況一般人並不熟
    悉道路交通事故調查報告表上所標示之方向，且被害人之母親賭其子突遭橫禍，
    其當晚在中興醫院接受警訊時，其驚魂未定之際，未必能精準描述車禍過程之每
    一情節，並在其所不熟悉之道路交通事故調查報告表上正確指出被害人被擦撞時
    所處之位置，是被害人之母於警訊中在道路將通事故調查報告表上所指被害人係
    站在漢口街北側西距人行穿越道一至二公尺被撞乙節，即不得據以採信。再酌之
    被害人若係站在西距行人穿越道一至二公尺處面對南方等待其母，而於被告丙○○駕車向東轉彎所撞及，則被害人受傷部位應係在其身體右側部位，斷非傷勢均
    在身體左側部位，準此足見上揭交通鑑定遽採為被害人之母所言被害人係站在漢
    口街北側西距行人穿越道一至二公尺被撞云云，自有不當。至於被害人當時行走
    人行穿越道，何以現場西距人行穿越道西側十公尺處會有一大灘被害人所流之血
    跡，已敘明如前。準此，足見被告所辯及上揭鑑定認被害人當時涉有未走人行穿
    越道乙情，核與事實不符，自不足採。另被害人施泓廷送醫不致死亡，亦有附於
    刑事過失致死案卷內之勘驗筆錄、驗斷書、相驗屍體證明書可憑；再者被告丙○○涉及業務過失致死之刑事案件，亦經台灣高等法院認定被告丙○○疏未注意車
    前狀況，行近行人穿越道前未減速慢行，未讓行人先行通過，過失撞及施泓廷致
    死，施泓廷並無過失之事實，丙○○並被依業務過失致死罪判處有期徒刑一年六
    月在案，有該判決書附卷可稽，足見被告丙○○辯稱其並無過失或被害人與有過
    失云云，均非可採。被告丙○○駕車肇事之過失行為致被害人施泓廷死亡，應堪
    認定。
四、按故意或過失不法侵害他人之權利者，負損害賠償責任；受僱人因執行職務，不
    法侵害他人之權利者，由僱用人與行為人連帶負損害賠償責任；不法侵害他人致
    死者，對於支出殯葬費之人，應負損害賠償責任；被害人對於第三人負有法定扶
    養義務者，加害人對於該第三人亦應負損害賠償責任；不法侵害他人致死者，被
    害人之父母、子女及配偶，雖非財產上之損害，得請求賠償相當之金額。民法第
    一百八十四條第一項前段、第一百八十八條第一項前段、第一百九十二條、第一
    百九十四條分別定有明文。本件被告丙○○既因過失行為致原告之子施泓廷死亡
    ，就原告因此所受損害，應負損害賠償責任，而被告台北汽車客運公司係被告丙○○之僱用人，此為被告台北汽車客運公司所不爭執，則依上開規定，其自應與
    被告丙○○連帶負損害賠償責任。茲就原告據以請求被告賠償之項目及金額，逐
    項審酌如左：
（一）殯葬費部分：原告甲○○主張其為被害人施泓廷支出殯葬費共四十九萬五千二
      百五十元，固據提出收據五紙、估價單一紙、明細表三紙為證，惟被告抗辯其
      中某些項目是否必須及抗辯所提上寶禪寺收據上記載新持有人為施晴文部分，
      非原告甲○○支出云云。查上開明細及單據經本院予以比對核計，其中司儀四
      千元、樂隊（西樂）九千元、大鼓亭六千元、花車六千元、紙紮靈屋二萬二千
      元、毛巾六千四百元、手帕一千五百元、燈光盆景二千元、代支（紅包）一萬
      二千元、九人座三千元，均非殯葬費所需，應予剔除，其餘項目均為殯葬費所
      必需之支出，共四十二萬三千三百五十元，應予准許。至於系爭上寶禪寺收據
      上載新持有人雖為施晴文，然查施晴文為原告之女，系爭費用係由原告甲○○
      所支出，因甲○○不識字，委由其女代辦等情，業據證人施晴文到庭證述甚詳
      （見八十九年十月二十日言詞辯論筆錄），所供合情合理，應可採信，被告抗
      辯該部分費用應予剔除云云，為不可採。
（二）扶養費部分：
  １、原告甲○○請求部分：按直系血親相互間互負扶養義務，負扶養義務者有數人
      而其親等同一時，應各自依其經濟能力分擔義務，分別為民法第一千一百十四
      條第一款、第一千一百十五條第三項所明定。又直系血親尊親屬之受扶養權利
      ，僅受不能維持生活之限制，並不以無謀生能力為限，民法第一千一百十七條
      第二項亦定有明文。經查，原告甲○○為被害人施泓廷之父，對原告甲○○負
      有扶養義務者除被害人外，尚有施佳伶、施佳惠、施晴文等三名，此有原告提
      出之戶籍謄本在卷可稽。又原告甲○○年逾五旬，並無固定收入，且罹患下背
      部挫傷，腰椎第四、五節滑脫，需長期性接受治療復健，亦無法從事較粗重工
      作、並其妻乙○○○業已腦中風肢體行動不便須賴其扶持照顧，有其提出醫院
      診斷證明書、扣繳憑單、放款清償對帳、存摺為證，復有敏勝綜合醫院覆函及
      財團法人長更紀念醫院覆函在卷可參，客觀上即有不能維持生活之情形，是原
      告甲○○自得請求其子女四人共同扶養，被害人應負擔之扶養義務則為四分之
      一，則其請求被告依上開規定負損害賠償責任，自屬有據，被告抗辯其年值壯
      年並非不能維持生活云云，為無理由，合先敘明。次查，原告甲○○於三十年
      五月十四日生，於被害人死亡時即八十八年六月九日為五十八歲，依八十七年
      度台灣省簡易生命表（男性），其平均餘命為十九點四三年，原告甲○○僅請
      求十九年計算受扶養期間，並無不合。惟按扶養之程度，應按受扶養權利者之
      需要，與負扶養義務者之經濟能力及身分定之。故扶養費數額之多寡，亦應依
      此情形為適當之酌定，不得僅以某一固定年度綜合所得稅扶養親屬之寬減額或
      免稅額為其唯一之標準（最高法院八十四年台上字第二八八八號判決可資參照
      ）。原告甲○○主張依八十七年度政府公布之申報綜合所得稅納稅義務人親屬
      寬減額，七十歲以前每人每年為年扶養費七萬二千元，七十歲以後每人每年為
      年扶養費十萬八千元之標準，揆諸前揭意旨，雖有欠恰，惟本院斟酌原告甲○○之身分、地位及一般國民生活水準等一切情狀，衡情原告甲○○年事已高，
      患有疾病，需要照料費用需求較高等情，認原告甲○○主張七十歲以前即十二
      年以每年可受領七萬二千元之扶養費，餘七年每年可受領十萬八千元之扶養費
      ，尚稱合理。從而，被害人施泓廷對原告甲○○應負擔之扶養義務為四分之一
      ，依年別單利百分之五複式霍夫曼係數表計算法計算，扣除中間利息後，原告
      甲○○得一次請求被告賠償之扶養費應為二十七萬一千一百九十八元【計算式
      為：〔（72000×9.00000000）＋（108000×13.00000000－000000×9.000000
      00）〕×4/1  =271198（小數點以下四捨五入）】，逾此範圍所為請求為無理
      由。
  ２、原告乙○○○請求部分：原告乙○○○為被害人施泓廷之母，對原告乙○○○
      負有扶養義務者除被害人外，尚有施佳伶、施佳惠、施晴文等三名，此有原告
      提出之戶籍謄本在卷可稽。又原告乙○○○年逾五旬，並無固定收入，無不動
      產，且罹患有高血壓、肥厚性心肌病變、暈厥等病症外，另右膝及小腿挫傷、
      脊椎側彎、頸椎第四、五節骨刺及腰椎第四、五節骨刺等，早已不良於行，須
      長期治療復健，又目睹獨子車禍致死情景，思念過度，病情惡化，業已罹患腦
      中風行動不便，需長期性接受治療復健，已無法從事工作，有其提出醫院診斷
      證明書、扣繳憑單、存摺為證，復有財團法人長更紀念醫院覆函在卷可參，足
      認原告乙○○○無謀生能力且非憑扶養不能維持生活，自得請求其子女四人共
      同扶養，被害人應負擔之扶養義務則為四分之一，則其請求被告依上開規定負
      損害賠償責任，自屬有據，被告抗辯其年值壯年並非不能維持生活云云，為無
      理由，合先敘明。次查，原告乙○○○於三十七年九月二十日生，於被害人死
      亡時即八十八年六月九日為五十歲，依八十七年度台灣省簡易生命表（女性）
      ，其平均餘命為三十點一四年，原告乙○○○僅請求三十年計算受扶養期間，
      並無不合。惟按扶養之程度，應按受扶養權利者之需要，與負扶養義務者之經
      濟能力及身分定之。故扶養費數額之多寡，亦應依此情形為適當之酌定，不得
      僅以某一固定年度綜合所得稅扶養親屬之寬減額或免稅額為其唯一之標準（最
      高法院八十四年台上字第二八八八號判決可資參照）。原告乙○○○主張依八
      十七年度政府公布之申報綜合所得稅納稅義務人親屬寬減額，七十歲以前每人
      每年為年扶養費七萬二千元，七十歲以後每人每年為年扶養費十萬八千元之標
      準，揆諸前揭意旨，雖有欠恰，惟本院斟酌原告乙○○○之身分、地位及一般
      國民生活水準等一切情狀，衡情原告乙○○○年事已高，且罹患重病，需要照
      料費用需求較高等情，認原告乙○○○主張七十歲以前即二十年以每年可受領
      七萬二千元之扶養費，餘十年每年可受領十萬八千元之扶養費，尚稱合理。從
      而，被害人施泓廷對原告乙○○○應負擔之扶養義務為四分之一，依年別單利
      百分之五複式霍夫曼係數表計算法計算，扣除中間利息後，原告乙○○○得一
      次請求被告賠償之扶養費應為三十六萬四千二百四十七元【計算式為：〔（
      72000×13.00000000）＋（108000×18.00000000－000000×13.00000000）〕
      ×4/1 =364247（小數點以下四捨五入）】，逾此範圍所為請求為無理由。
（三）精神慰撫金部分：原告分別請求精神慰撫金每人二百萬元，被告抗辯所請金額
      過高云云。經查原告遽遭喪子之巨變，尤其原告乙○○○親賭其子喪命之情景
      ，自受有相當之精神上損害，不言可喻，本院參酌原告均已年逾五旬，原告甲○○疾病纏身，乙○○○已腦中風半身不遂，彼等老年喪失獨子，頓失所愛所
      倚，生活陷於困境，情何以堪；另審酌被告丙○○為職業司機有固定收入、擁
      有房地，被告台北汽車客運公司資本雄厚、營運尚佳，及斟酌兩造身分、經濟
      能力、所受教育、社會地位、年齡及所受損害等一切情狀，本院認原告分別請
      求精神慰撫金二百萬元，尚屬過高，應予核減各為一百五十萬元為適當。
五、綜上所述，原告甲○○請求被告連帶賠償原因車禍所生財產上及非財產上之損害
    共九十九萬四千五百四十八元【423350＋271198＋0000000－0000000（原告甲○○已領強制責任險保險金一百二十萬元，其業已同意扣除）＝994548】；原告乙○○○請求被告連帶賠償原因車禍所生財產上及非財產上之損害共一百八十六萬
    四千二百四十七元（364247＋0000000＝0000000），即屬正當。
六、從而，原告依侵權行為之法律關係，請求被告連帶給付原告甲○○九十九萬四千
    五百四十八元、乙○○○一百八十六萬四千二百四十七元及分別自起訴狀繕本送
    達之翌日即分別自八十八年八月二十四日起至清償日止按年息百分之五計算之利
    息，依法即無不合，應予准許。其逾此範圍之請求，為無理由，應予駁回。
七、兩造均陳明願供擔保聲請宣告假執行及免為假執行，就原告勝訴部分，經核均無
    不合，爰分別酌定相當擔保金額准許之。至原告敗訴部分，其餘假執行之聲請，
    已失所依附，併予駁回。
八、結論：本件原告之訴為一部有理由，一部無理由，依民事訴訟法第七十九條但書
    、第八十五條第二項、第三百九十條第二項、第三百九十二條，判決如主文。
中      華      民      國    九十      年      八      月      十      日
                                            民事第二庭法      官  曾部倫
右為正本，係照原本作成。
如對本判決上訴，須於判決送達後廿日內向本院提出上訴狀。
中      華      民      國    九十      年      八      月      十      日
                                                      法院書記官  柯月英


司法院資訊處製作；財團法人民間司法改革基金會備份。
